ACORDAO-COMPLETO-2470188

ACÓRDÃO 855/2021 ATA 12/2021 - PLENÁRIO

VISTO, relatado e discutido este acompanhamento com o objetivo de verificar as ações desenvolvidas pelo Ministério da Economia voltadas à implementação do Programa Emergencial de Manutenção do Emprego e da Renda, como parte das medidas adotadas pelo Governo Federal em resposta à crise do Coronavírus (covid-19) ,
	ACORDAM os Ministros do Tribunal de Contas da União, reunidos em Sessão do Plenário, ante as razões expostas pelo Relator, em:
	9.1. Informar à Comissão Temporária COVID-19 do Senado Federal e à Comissão Externa de Enfrentamento à COVID-19 da Câmara dos Deputados que o Tribunal de Contas da União avaliou a implementação no período de 1º/4/2020 a 31/12/2020 do Benefício Emergencial instituído pela MP 936/2020 (convertida na Lei 14.020/2020) e concluiu que:
9.1.1. foram executados no total R$ 33,4 bilhões (correspondente a 64,7% do total previsto no orçamento) ;
9.1.2. existem indicativos de que o programa atingiu seus objetivos no diz respeito à redução parcial dos efeitos da pandemia sobre o mercado formal de trabalho com a contenção da tendência de alta sistemática no número de demissões;
9.1.3. considerando a implantação do programa em caráter emergencial, existem indicativos de que a gestão dos pagamentos foi eficiente, com apenas 0,72% de taxa de pagamentos indevidos detectados;
9.2. Determinar à Secretaria de Trabalho do Ministério da Economia, com fundamento no art. 7, § 3º, inc. IV, da Resolução-TCU 315/2020 que, no prazo de 60 dias a contar da ciência da decisão, realize e apresente ao TCU a análise de viabilidade de alternativas e as medidas adotadas para reaver os pagamentos indevidos referentes às tipologias TPL01-EXTRA-SIAPE, TPL04-ESTADOS-MUNICIPIOS e TPL05-MACICA;
9.3 Dar ciência deste acórdão à Câmara dos Deputados, ao Senado Federal, ao Gabinete Integrado de Acompanhamento à Epidemia do Coronavírus-19 (GIAC-COVID-19, coordenado pela Procuradoria-Geral da República) , à Empresa Brasileira de Tecnologia e Informações da Previdência Social - Dataprev e à Secretaria do Trabalho do Ministério da Economia;
9.4. Em relação ao monitoramento das deliberações anteriores realizadas no presente acompanhamento, considerar em atendimento, com vistas à continuidade do monitoramento, o item 9.2 do Acórdão 4073/2020-TCU-Plenário;
9.5. Autorizar a divulgação do Relatório de Acompanhamento no sítio eletrônico do Tribunal;
9.6.  Restituir os autos à Sefip para continuidade deste acompanhamento.

Relatório de acompanhamento com vistas a avaliar e a auxiliar na implementação do Programa Emergencial para Manutenção do Emprego e da Renda criado pelo Governo Federal, em resposta à crise decorrente da pandemia de Covid-19.

Ministério da Economia.

3. Interessados/Responsáveis: não há.

13.1. Ministros presentes: Ana Arraes (Presidente), Walton Alencar Rodrigues, Benjamin Zymler, Augusto Nardes, Aroldo Cedraz, Raimundo Carreiro, Bruno Dantas (Relator), Vital do Rêgo e Jorge Oliveira.
13.2. Ministros-Substitutos presentes: Marcos Bemquerer Costa e André Luís de Carvalho.

ACORDAO-COMPLETO-2487400

Acórdão de Relação 1592/2021 - Plenário

Acórdão de Relação

BRUNO DANTAS

Por registrar as principais ocorrências no andamento dos autos até o momento, resumindo os fundamentos das peças acostadas, adoto como relatório, com os ajustes necessários, a instrução da secretaria responsável pela análise do processo (peça 128) , que contou com a anuência do corpo diretivo da unidade (peças 129 e 130) :
"APRESENTAÇÃO
1. Trata-se do relatório final relativo ao acompanhamento das ações desenvolvidas pelo Ministério da Economia voltadas à implementação do Programa Emergencial de Manutenção do Emprego e da Renda (BEm) , com vistas a minimizar riscos de inclusão ou de exclusão indevidas, bem como avaliar a transparência na divulgação de informações aos beneficiários e à sociedade em geral.
2. O trabalho foi iniciado pela extinta SecexTrabalho, que elaborou uma estratégia de acompanhamento que prevê a atuação conjunta com os executores do Programa, de forma a aprimorar a gestão dos gastos, procurando evitar, no entanto, sobrecarregar os gestores e atrasar o andamento das ações desenvolvidas.
3. Após a reestruturação organizacional ocorrida no TCU a partir do ano de 2021, a responsabilidade pelo presente acompanhamento passou para a Sefip, que deu continuidade à estratégia de acompanhamento inicialmente estabelecida pela SecexTrabalho.
4. O presente trabalho contempla o monitoramento das deliberações desta corte relativas aos Acórdão 2025/2020-TCU-Plenário e 4.073/2020-TCU-Plenário para as quais ainda não havia sido identificado atendimento pleno por parte do gestor.
Histórico
5. A equipe de auditoria elaborou o primeiro relatório parcial do Acompanhamento descrevendo as atividades desenvolvidas e os achados de auditoria relativos ao período de 1º/4/2020 a 17/7/2020. Ao analisar o trabalho, o TCU prolatou, em 5/8/2020, o Acórdão 2025/2020-TCU-Plenário, o qual trouxe as seguintes deliberações:
'9.2. com fundamento no art. 250, inciso II, do RI/TCU, determinar à Secretaria de Trabalho do Ministério da Economia, com apoio da Empresa Brasileira de Tecnologia e Informações da Previdência Social (Dataprev) no que couber, que:
9.2.1. revise a trilha de auditoria referente a requerimentos duplicados para que identifique corretamente os benefícios irregulares segundo o critério de mesma data de admissão, considerando a diferença na quantidade de indícios identificados pelo TCU e os encontrados pela trilha atual;
9.2.2. analise os indícios da tipologia SIAPE-ATIVOS e apresente justificativas para a ocorrência das situações aparentemente irregulares ou efetue os ajustes necessários para que o batimento com o Siape seja efetivo; e
9.2.3. efetue aprimoramentos da regra do ARBEm referente a benefícios previdenciários para evitar as irregularidades como as constantes na tabela 4 do relatório de acompanhamento, o qual se encontra transcrito no Relatório deste Acórdão;
9.3. com fundamento no art. 250, inciso III, do RI/TCU, recomendar à Secretaria de Trabalho do Ministério da Economia, com apoio da Empresa Brasileira de Tecnologia e Informações da Previdência Social (Dataprev) no que couber, que:
9.3.1. passe a tratar como irregulares também situações nas quais 4 ou mais benefícios são solicitados para a mesma pessoa/empresa independente da data de admissão;
9.3.2. inclua na regra ARBEm (#CPF_N_EMPREGADORES) a existência de 5 ou mais vínculos para uma mesma pessoa independente do setor, como um indicativo de irregularidade;
9.3.3. inclua as espécies constantes na Tabela 5 do relatório de acompanhamento, o qual se encontra transcrito no Relatório deste Acórdão, nas regras de bloqueio do ARBEm, ou apresente as justificativas e base legal para a sua não inclusão;
9.3.4. implemente a regra do ARBEm proposta pela Dataprev para mitigar o risco do uso de empresas em situação irregular para fraudar o benefício;
9.3.5. busque aperfeiçoar, com apoio da Secretaria de Governo Digital, a página principal do Programa Emergencial para Manutenção do Emprego e da Renda, de modo que contemple alternativas aos usuários do benefício, como a criação de links dos formulários de interposição de dúvidas, reclamações e denúncias sobre o programa emergencial, bem como os contatos dos órgãos e agentes responsáveis pelo benefício, além de aprimorar os outros canais de atendimento ao cliente;
9.3.6. busque aperfeiçoar a transparência e o controle social do Programa Emergencial de Manutenção do Emprego e Renda, criando forma de consulta pública que contemple a relação individualizada de beneficiários do programa, por estados e municípios;'
6. Os autos foram então devolvidos para a SecexTrabalho, que deu continuidade ao acompanhamento relativamente ao período de 18/7/2020 a 31/10/2020, resultando no Acórdão 4073/2020-TCU-Plenário, que apresentou as seguintes deliberações:
'9.2. determinar à Secretaria de Trabalho do Ministério da Economia, com apoio da Dataprev no que couber, com fundamento no art. 4º, incisos I e II, da Resolução-TCU 315/2020, que no prazo de 30 (trinta) dias a contar da ciência deste acórdão, informe oficialmente aos órgãos públicos que possuem servidores que tenham recebido valores indevidos referentes à tipologia 'SIAPE-ATIVOS', a lista contendo nome, matrícula do servidor, CPF e montante recebido indevidamente, para que orientem seus servidores a fazerem a devida devolução pelos meios previstos nos normativos do BEm, em observância ao disposto no art. 6º, § 2º, incisos I e II, alínea 'a' da Lei 14.020/2020;
9.3. dar ciência à Secretaria de Trabalho do Ministério da Economia, com fundamento no art. 9º, inciso I, da Resolução-TCU 315/2020, de que a ausência, na página principal do Programa Benefício Emergencial de Preservação do Emprego e da Renda (BEm) , de links (diretos, destacados e claros/intuitivos) de formulários de interposição de dúvidas, reclamações e denúncias sobre o programa emergencial, bem como os contatos dos órgãos e agentes responsáveis pelo referido benefício, caracteriza não atendimento à recomendação constante do item 9.3.5 do Acórdão 2025/2020-TCU-Plenário;
9.4. recomendar à Secretaria de Trabalho do Ministério da Economia, com apoio da Dataprev no que couber, com fundamento no art. 11 da Resolução-TCU 315/2020, que utilize os dados acerca de servidores estatuais e municipais disponibilizados pelo TCU para aprimorar o ARBEm, de modo a evitar futuros pagamentos potencialmente irregulares como os detectados pela tipologia 'TPL04- ESTADOS-MUNICIPIOS';'
7. Adicionalmente, os algoritmos das tipologias e a listagem completa com os indícios de irregularidades identificados foram compartilhados com o gestor e a Dataprev ao longo do acompanhamento, com vistas a possibilitar a melhoria contínua dos controles internos do sistema de concessão.
8. Nos ciclos anteriores do acompanhamento, observou-se empenho por parte dos gestores em implementar as tipologias desenvolvidas pela equipe de auditoria no sistema concessor, mesmo antes da prolação dos acórdãos, tendo como resultado redução sistemática no volume de pagamentos irregulares ao longo da vigência do benefício, desde o início da auditoria.
Etapa Atual do Acompanhamento
9. Dado o encerramento do programa em dezembro de 2020 e a melhoria observada no sistema concessor após a implementação dos ajustes advindos das tipologias desenvolvidas pela equipe de auditoria, grande parte da atenção do presente relatório reflete o foco das ações de controle no sentido de promover a recuperação dos valores anteriormente pagos indevidamente e evitar que esses pagamentos irregulares voltem a ocorrer em políticas públicas similares.
10. Assim sendo, os principais tópicos abordados nesta última etapa do acompanhamento incluem: o monitoramento da implementação das recomendações e determinações ainda pendentes contidas nos Acórdão 2025/2020-TCU-Plenário e 4.073/2020-TCU-Plenário; a execução das tipologias previamente desenvolvidas para todo o período de vigência do benefício, o acompanhamento das ações relativas à recuperação de valores pagos indevidamente e a avaliação final do programa.
Objetivos, Metodologia e Questões de Auditoria
12. O objetivo da presente fiscalização é o acompanhamento das ações desenvolvidas pelo Ministério da Economia voltadas à implementação do Programa Emergencial de Manutenção do Emprego e da Renda, com vistas a minimizar riscos de inclusão ou de exclusão indevidas, bem como avaliar a transparência na divulgação de informações aos beneficiários e à sociedade em geral.
13. Para atingir os objetivos da fiscalização, considerando o planejamento realizado, formularam-se as seguintes questões de auditoria, as quais compõem a matriz de planejamento (peça 87) :
Questão 1 - O Programa contém mecanismos de controle implementados de forma a evitar gargalos e fraudes na execução?
Questão 2 - As formas de divulgação e transparência das informações do Programa são suficientes para garantir aos beneficiários o acesso adequado aos dados do programa e para a sociedade em geral?
14. Na presente ação de controle foi utilizada a metodologia ágil de acompanhamento, a qual se baseia na realização de reuniões frequentes e de sprints  (reuniões de fechamento) periódicos para resolução de pendências, com grande participação do cliente, no caso, o jurisdicionado.
15. Houve participação dos gestores durante todo o decorrer do processo e, em atendimento ao art. 14, § 1º, da Resolução-TCU 315/2020, foi dada a oportunidade aos auditados de apresentarem comentários sobre as propostas de determinação e/ou recomendação, solicitando informações quanto às consequências práticas da implementação das medidas aventadas e eventuais alternativas.
16. Os benefícios estimados do presente trabalho são a mitigação de riscos e aprimoramento do Programa, de forma a minimizar os casos de pagamentos irregulares e, ao mesmo tempo, permitir que todos aqueles que tenham direito possam receber tempestivamente o benefício.
17. Em termos monetários, o benefício do controle estimado com o bloqueio ou restituição das parcelas potencialmente indevidas identificadas desde o início do acompanhamento e com a projeção dos valores ainda a restituir é de aproximadamente R$ 348 milhões.
18. Não houve limitações aos trabalhos da equipe auditoria.
Visão Geral do Objeto
19. O objeto do presente processo é o Benefício Emergencial de Preservação do Emprego e da Renda (BEm) , que foi um recurso destinado a trabalhadores que formalizaram acordo com os seus empregadores, durante o período da pandemia da Covid-19, para suspensão do contrato de trabalho ou redução proporcional de jornada de trabalho e de salário nos termos da Lei 14.020/2020 e Decretos 10.422/2020, 10.470/2020 e 10.517/2020. Mencionado benefício foi descrito e analisado no primeiro relatório (peça 44) , que balizou o Acórdão 2025/2020-TCU-Plenário.
20. A vigência do programa expirou em 31/12/2020 (Decreto 10.517/2020) , permitindo o pagamento do benefício emergencial pelo prazo máximo de 240 dias.
21. Nesse tópico, serão apresentadas as atualizações do impacto do Benefício Emergencial sobre o desemprego e dados orçamentários.
O impacto da pandemia no desemprego e o Benefício Emergencial
22. Conforme fica evidenciado no gráfico apresentado na figura 1, já atualizado até dezembro de 2020, com o agravamento da crise decorrente da pandemia de Covid-19 a partir de março e, em especial, a partir de abril de 2020, houve aumento expressivo dos requerimentos de Seguro-Desemprego em comparação a anos anteriores, revelando tendência de aumento da taxa de desemprego no país.
Figura 1: Evolução do número de requerimentos de Seguro-Desemprego nos últimos anos, por mês de demissão.

Fonte: Ministério da Economia, base de gestão do Seguro-Desemprego.
23. Considerando que existe uma defasagem temporal na atualização da base de gestão do Seguro-Desemprego e que os dados foram coletados no início de janeiro de 2021, os números referentes às demissões de dezembro ainda são preliminares.
24. A queda do número de demissões em maio pode ser considerada como um indicador do efeito do BEm na contenção dos efeitos da crise. A partir de junho, o número de demissões passou a ser menor que o mesmo período dos anos anteriores e este efeito se mantém até novembro (não é possível afirmar o mesmo em relação a dezembro, dado que os números daquele mês ainda são preliminares) .
25. É importante destacar que estes números não refletem exatamente a situação do desemprego no país, pois não consideram as admissões ocorridas no período.
26. O que se pode concluir a partir do gráfico é que, a partir da instituição do BEm, houve uma contenção da tendência de alta no número de demissões.
27. De acordo com os dados consolidados no Painel de acompanhamento das ações de preservação de emprego e renda pelo TCU (www.tcu.gov.br/paineis/emprego-renda. Acessado em 11/02/2021) , desde abril de 2020 foram registradas mais de 3,6 milhões de requisições de Seguro-Desemprego.
28. O Benefício Emergencial (BEm) foi a resposta imediata do governo contra o aumento das demissões observado nos meses de março e abril como demonstrado. A Figura 2 ilustra a materialidade, relevância e abrangência do Programa Emergencial de Manutenção do Emprego e da Renda nesse contexto.
Figura 2: Comparativo da quantidade do Benefício Emergencial com a do Seguro Desemprego.

Fonte: Ministério da Economia, base de gestão do Seguro-Desemprego e dados do BEm
29. Apesar do aumento das demissões em abril, nota-se a importância do BEm, que contribuiu para preservar, temporariamente, milhões de empregos, evitando um impacto muito maior no mercado de trabalho brasileiro, com alta adesão desde o início da vigência do programa.
30. A queda no número de requisições do BEm nos meses subsequentes ao do lançamento do programa, sugere que grande parte das adesões ocorreu logo no início da política. Mesmo com a queda, os números continuaram bastante representativos frente ao Seguro-Desemprego.
31. Ainda conforme dados consolidados no Painel de acompanhamento (acessado em 11/2/2021) , haviam sido processados 19,9 milhões de acordos, com 9,5 milhões de trabalhadores beneficiados, perfazendo R$ 33,5 bilhões pagos.
32. Em suma, apesar de não ter conseguido impedir totalmente o aumento do desemprego em razão da crise sanitária, a análise gráfica aqui apresentada indica que o Benefício Emergencial contribuiu para reduzir os impactos sobre o mercado de trabalho.
33. Entretanto, apesar do efeito positivo imediato que o Benefício Emergencial aparentemente proporcionou em relação à preservação de empregos, é importante continuar observando os efeitos da pandemia sobre o emprego após a vigência do programa.
34. Para esta análise a longo prazo dos efeitos da pandemia é importante destacar que a lei que instituiu o benefício previu um período de garantia do emprego para os trabalhadores que fizeram o acordo pelo mesmo prazo de vigência do benefício (art. 10, incisos I e II, da Lei 14.020/2020) . Assim sendo, convém verificar se não ocorrerá um aumento anormal da taxa de desemprego após a vigência desta garantia para confirmar a efetividade da medida.
Dados Orçamentários
35. No contexto das ações desenvolvidas pelo Governo Federal para o combate a pandemia de Covid-19, aquela que estabelece o benefício emergencial é das mais importantes, tanto no que se refere à materialidade, quanto em termos de relevância social.
36. A tabela a seguir mostra essas ações, com os valores previstos e já executados para cada uma delas:
Tabela 1 - Despesas orçamentárias da União com as ações voltadas para o enfrentamento da Pandemia de Covid-19.
	Despesas (Bilhões) 
		
	Gastos com Covid-19
	Previsão de Gastos
	Despesas pagas

	Auxílio Emergencial a pessoas em situação de vulnerabilidade 
	322,00
	293,11

	Ampliação do Programa Bolsa Família
	0,37
	0,37

	Benefício Emergencial de Manutenção de Emprego e Renda
	51,55
	33,50**

	Auxílio Financeiro aos estados, município e DF 
	79,19
	78,25

	Concessão de financiamento para pagamento de folha salarial
	6,81
	6,81

	Transferência para a conta de desenvolvimento energético
	0,90
	0,90

	Cotas dos Fundos Garantidores de Operações de Crédito
	58,09
	58,09

	Financiamento da infraestrutura turística
	5,00
	3,08

	Programa emergencial de acesso ao crédito - Maquininhas 
	50,84
	44,91

	Despesas adicionais do Ministério da Saúde e demais ministérios 
	10,00
	5,00

	Aquisição e vacinas
	20,0
	0,01

	Total
	586,89
	469,69

Fonte: Tesouro Nacional Transparente (www.tesourotransparente.gov.br/visualizacao/painel-de-monitoramentos-dos-gastos-com-covid-19) .*Dados de 31/12/2020, **inclui pagamentos realizados a pessoas físicas
37. Vale destacar que os recursos financeiros para implementação das ações para o combate à Covid-19 vieram da abertura de créditos extraordinários (Decreto Legislativo 6, de 20/3/2020) . Em relação ao Benefício Emergencial, os créditos extraordinários, no valor total de R$ 51,64 bilhões, foram abertos por meio da MP 935/2020, com o correspondente aumento da dívida pública.
38. Como se vê na tabela anterior, já foram executados no Programa Emergencial para Manutenção do Emprego e da Renda, até 31/12/2020, R$ 33,5 bilhões (sendo R$ 33,4 bilhões em auxílio direto aos trabalhadores e o restante referente a outras despesas com a operação) para um total de 9,5 milhões de beneficiários (Fonte: Coopera TCU. Acesso em 11/02/2020) . O valor executado corresponde a 64,7% do montante originalmente previsto.
39. Foram processados, desde 1º/4/2020 quando o programa começou a ser implementado, 19,9 milhões de acordos (Fonte: Coopera TCU) , tendo sido habilitados para recebimento do BEm cerca de 93,6% desse total. Para se ter uma base de comparação, no mesmo período foram processados 3,6 milhões de pedidos de Seguro-Desemprego, o que dá a dimensão do porte do programa.
Recursos
40. Em relação aos acordos não habilitados, importa destacar a possibilidade de os interessados ingressarem com recursos.
41. No segundo relatório (peça 88, p. 24) , foram apresentadas informações sobre os recursos impetrados para os requerimentos de BEm solicitados entre 6/4/2020 a 4/10/2020 referentes a 18.512.615 acordos firmados no período.
42. Atualizando as informações, em consulta ao banco de dados disponibilizado do BEm (requerimentos de benefícios solicitados entre 6/4/2020 a 27/11/2020) , constatou-se o ingresso pelos interessados de 461.867 recursos, 252.954 (54,8%) questionando a motivação para o indeferimento e 208.913 (45,2%) solicitando revisão no valor das parcelas.
43. Dos recursos apresentados, foram analisados 307.795 requerimentos, redundando no indeferimento de 164.117 recursos (53,3% dos recursos analisados) . Estava pendente de análise 154.072 recursos, correspondente a 33,3% dos recursos apresentados (Figura 3) .
Figura 3: Situação da análise de recursos (fonte: Banco de Dados do BEm) 
44. Conforme noticiado no relatório intermediário de peça 88, no início de outubro havia cerca de 193 mil recursos para serem apreciados. Mesmo com o ingresso de mais quase 50 mil novos recursos, a Strab diminuiu o estoque de recursos a serem apreciados em quase 40 mil unidades.
45. Proporcionalmente ao montante total de solicitações (cerca de 20 milhões) , a quantidade de recursos a serem apreciados não é significativa.
46. Visto que a Strab já apreciou mais de 300 mil recursos e tem logrado êxito em diminuir significantemente o estoque dos recursos a serem apreciados, não se vislumbra oportuno sugerir recomendações/determinações no sentido de aprimorar a gestão no referido tópico.
Avaliação de Riscos
47. As ações de fiscalização adotadas para proceder ao presente acompanhamento foram norteadas de modo a mitigar os riscos que poderiam prejudicar a regulação execução do programa. Mencionados riscos foram identificados por esta equipe de auditoria com a participação/colaboração da Secretaria de Trabalho do Ministério da Economia (Strab) no início do acompanhamento.
48. Os riscos identificados foram discutidos no relatório de peça 44 (p. 27-32) , com a respectiva matriz de riscos à peça 42.
49. Em razão de providências adotadas pela Strab e de alteração normativa, parte dos potenciais efeitos negativos inerentes aos riscos identificados anteriormente foi mitigada.
50. Assim sendo, no segundo relatório (peça 88) , procedeu-se à revisão na matriz de riscos, de modo a atualizar o status dos riscos (ativo/inativo) , resultando na matriz atualizada de peça 87.
51. Na presente etapa do acompanhamento, considerando o término do programa, não foram encontradas novas oportunidades de atualização da matriz de riscos.
MONITORAMENTO DAS DELIBERAÇÕES ANTERIORES E NOVOS ACHADOS
52. Em atendimento ao item 9.8 do Acórdão 2025/2025-TCU-Plenário, os presentes autos foram restituídos à Sefip para continuidade do acompanhamento.
53. Conforme o Acórdão 4073/2020-TCU-Plenário (peça 91) , referente ao segundo relatório de acompanhamento, ainda restaram ações pendentes de implementação por parte do gestor do programa referentes à concessão indevida de benefícios a servidores públicos bem como em relação à transparência do programa, cujo monitoramento será apresentado no presente relatório.
54. Adicionalmente, considerando o encerramento dos pagamentos do programa, o presente relatório dará atenção à recuperação valores indevidamente pagos, sendo, portanto, importante atualizar as tipologias para que cobrir todo o período do programa, incluído a identificação dos valores devolvidos.
55. Acerca dos encaminhamentos propostos pela equipe de fiscalização em cada um dos temas, em observância à Resolução-TCU 315/2020, deu-se ciência ao gestor das propostas preliminares de modo a permitir que o administrador público pudesse indicar se concorda com a existência do problema indicado, verificar a adequabilidade da medida proposta em relação ao problema, bem como a viabilidade prática de sua adoção, considerando custo, prazo e outros recursos necessários para sua aplicação.
56. As propostas finais de encaminhamento constantes no presente relatório já contemplam o resultado da análise dos comentários enviados pelos gestores acerca das propostas preliminares.
57. Para melhor compreensão do seu conteúdo, a presente sessão foi dividida por temas resultando nas seguintes partes: a primeira relativa à transparência do programa e a segunda relativa às tipologias para identificação de irregularidades e devolução de valores indevidos. Cada parte, além das análises desenvolvidas pela equipe de auditoria, contém o monitoramento das deliberações anteriores aplicáveis, de acordo com o tema.
Transparência
58. No item 4 do primeiro relatório do acompanhamento (peça 44, p. 31-39) , a transparência das informações do Programa Emergencial para Manutenção do Emprego e da Renda foi avaliada sob o ponto de vista dos diversos usuários da informação (empregados, empregadores e sociedade em geral) , com o intuito de que estes agentes possam exercer o controle social da política pública.
59. Buscou-se avaliar como as informações referentes à solicitação, ao pagamento, à interposição de recursos e à prestação de contas do benefício emergencial são disponibilizadas ao público-alvo do Programa, aos empregadores e à sociedade em geral. Para isso, foram avaliados os sítios eletrônicos oficiais, a central telefônica 158 e os sistemas e aplicativos do Ministério da Economia e dos agentes operadores do serviço (Banco do Brasil e Caixa Econômica Federal) .
60. Na ocasião, a equipe de auditoria observou que:
a) existe destaque para o Programa em todos os portais avaliados;
b) que o conteúdo das informações e orientações são úteis aos beneficiários do Programa e aos empregadores; e
c) que a Strab fez a divulgação do Programa Emergencial para Manutenção do Emprego e da Renda tanto nos portais eletrônicos quanto nas plataformas digitais.
61. Entretanto, esta equipe ponderou que a divulgação e transparência do programa poderiam ser aperfeiçoadas, submetendo a este Tribunal recomendações nesse sentido.
62. Ao apreciar o primeiro relatório preliminar desta fiscalização, esta Corte, por meio dos itens 9.3.5 e 9.3.6 do Acórdão 2025/2020-TCU-Plenário, recomendou à Strab adoções de providências para aperfeiçoar a página eletrônica do Programa BEm com vistas a aperfeiçoar a transparência do programa.
63. No segundo relatório, ao monitorar as mencionadas recomendações, a equipe de auditoria, posicionou-se pela ausência, até a ocasião, de elementos que pudessem evidenciar a implementação integral dos itens 9.3.5 do Acórdão 2025/2020-TCU-Plenário.
64. A respeito, o TCU, ao examinar o segundo relatório intermediário, deliberou por meio do Acórdão 4.073-TCU-Plenário nos seguintes termos:
9.3. dar ciência à Secretaria de Trabalho do Ministério da Economia, com fundamento no art. 9º, inciso I, da Resolução-TCU 315/2020, de que a ausência, na página principal do Programa Benefício Emergencial de Preservação do Emprego e da Renda (BEm) , de links (diretos, destacados e claros/intuitivos) de formulários de interposição de dúvidas, reclamações e denúncias sobre o programa emergencial, bem como os contatos dos órgãos e agentes responsáveis pelo referido benefício, caracteriza não atendimento à recomendação constante do item 9.3.5 do Acórdão 2025/2020-TCU-Plenário;
65. Com vistas ao monitoramento da deliberação, solicitou-se, por meio do Ofício 12-61/2020 (peça 94) , informações sobre as providências adotadas para a implementação da referida recomendação.
Resposta do Gestor
66. Em atendimento ao referido ofício, a Strab informou o seguinte:
Registrou-se ciência desta SPPT por meio do Despacho STRAB-SPPT SEI 12939998, que foi encaminhado à CGGB para ciência (peça 105) .
Análise
67. A SPPT apenas limitou-se a manifestar que tomou ciência do Acórdão 4.073-TCU-Plenário, bem como comunicou a CGGB da mencionada deliberação desta Corte.
68. Por outro lado, a vigência para as empresas interessadas em comunicar novos acordos de redução/suspensão de salário encerrou em 31/12/2020, acarretando a perda de objeto da recomendação.
69. Ainda que a Secretaria do Trabalho não tenha implementado todas as recomendações desta Corte relacionadas à melhoria na página eletrônica principal do programa BEm, deve-se levar em consideração o curto espaço de tempo que o órgão teve para executar o citado programa, acrescentando que a recomendação em comento pode servir de diretriz quando do desenvolvimento de novas páginas eletrônicas relacionadas a programas emergenciais ou regulares sob gestão da Strab.
70. Assim sendo, dado o término do programa, considera-se que não há mais necessidade de proposição de medidas saneadoras em relação à transparência do programa e propõe-se tornar sem efeito a recomendação constante do item 9.3.5 do Acórdão 2025/2020-TCU-Plenário.
Tipologias
71. As tipologias visam a identificar indícios de irregularidade na concessão dos benefícios e induzir, durante a vigência do programa, a melhoria dos controles internos do sistema concessor do Benefício Emergencial para Preservação do Emprego e da Renda (BEm) .
72. As tipologias vêm sendo aplicadas desde o início do acompanhamento e, nesse relatório, foram atualizadas para todo o período de vigência do BEm, com o acréscimo das informações relativas à restituição dos valores pagos indevidamente.
73. As informações relativas à restituição, pelos beneficiários, de valores pagos indevidamente foram extraídas da base gestão do Seguro-Desemprego, conforme solicitação constante à peça 95 e autorização à peça 118.
74. O principal objetivo das tipologias é abordar a seguinte questão de auditoria:
Questão 1 - O Programa continha mecanismos de controle implementados de forma a evitar gargalos e fraudes na execução?
75. Como a descrição detalhada da metodologia adotada e as regras especificas de cada tipologia já foram apresentadas nos relatórios anteriores (ver peça 88, p. 33-56) , este relatório focará na análise geral dos resultados obtidos e nos pontos de atenção ainda remanescentes.
76. Arquivos com a totalidade dos indícios identificados pelas tipologias até o momento da elaboração deste relatório foram colocados à disposição da Strab ao longo de todo o acompanhamento para análise e providências.
77. A seguir, apresentaremos a visão consolidada dos resultados obtidos pelas tipologias, e, na sequência, o resultado do monitoramento das deliberações anteriores e pontos de atenção para as tipologias aplicáveis com as medidas propostas pela equipe de fiscalização para saneamento das irregularidades que porventura ainda sejam cabíveis, considerando o término do programa.
78. Reforça-se que, para cada proposta de deliberação formulada pela equipe de fiscalização, solicitou-se por meio do ofício 9543/2021-TCU/Seproc (peça 122) , análise do gestor do programa acerca da assertividade dos indícios identificados pela tipologia e da viabilidade da medida saneadora proposta, considerando a adequação da medida proposta em relação ao problema identificado e custo/prazo para implementação da medida em relação aos benefícios esperados.
79. Adicionalmente, solicitou-se, caso o gestor entenda que determinada medida não é adequada ao problema ou inviável tecnicamente, que proponha medida alternativa para mitigação.
80. O gestor apresentou seus comentários por meio de despacho (peça 127) . A análise dos comentários será apresentada ao final desta seção, após a análise individualizada das tipologias.
81. Destaca-se, por oportuno, que, conforme art. 16, inciso II, da Resolução TCU 315/2020, o TCU poderá dispensar a formulação de deliberações quando as situações descritas nos achados referentes às tipologias não exigirem urgência no tratamento, e a tendência for de que se resolvam sem a imposição de medidas pelo Tribunal, notadamente em decorrência do aperfeiçoamento dos controles internos ou de outros fatores que evidenciem um contexto institucional superveniente capaz de inibir a ocorrência ou reiteração das irregularidades, fato esse decorrente da própria natureza do trabalho de acompanhamento com a colaboração dos gestores.
Análise consolidada das tipologias
82. A Figura 4 apresenta o montante pago em reais referente a benefícios possivelmente irregulares conforme detectado pelas tipologias e a parcela destes valores indevidos que já foi restituída aos cofres públicos.
Figura 4: Montante pago em reais referente a benefícios possivelmente irregulares, mês a mês, e valores já restituídos.
83. Note-se que houve um pico de ocorrências em junho de 2020, mês anterior ao compartilhamento das tipologias desenvolvidas pelo TCU com a Secretaria do Trabalho (Strab) , e que, a partir de julho de 2020, mesmo com a manutenção dos níveis de desembolso mensal do programa, inicia-se uma tendência significativa de queda no volume de irregularidades com estabilização a partir de setembro.
84. Tal comportamento indica, de maneira geral, uma evolução dos sistemas e controles internos do programa, estimulada pela atuação do TCU, especialmente devido à atitude cooperativa que a equipe de fiscalização vem adotando e a receptividade que o gestor vem demonstrando em relação às sugestões que os auditores têm feito.
85. No tocante às tipologias, cumpre destacar o empenho que o gestor demonstrou em incorporar os algoritmos desenvolvidos pelo TCU no sistema de gestão de riscos do benefício (o ARBEm) , com consequência na redução do volume de ocorrências indesejáveis.
86. Apesar da redução observada nos pagamentos irregulares, chama a atenção o baixo montante dos valores devolvidos, o que pode ensejar, após análise caso a caso por tipologia, a necessidade de ações mais contundentes por parte da Strab para reaver os valores pagos indevidamente.
87. A Tabela 2 apresenta os valores pagos de forma potencialmente indevida e restituição de valores por tipologia, com as respectivas taxas de pagamentos indevidos e de recuperação. A taxa de pagamentos indevidos corresponde ao valor indevido apontado pela tipologia em relação ao montante pago pelo programa e a taxa de recuperação corresponde ao valor restituído sobre o volume de pagamentos irregulares.
88. As tipologias com maior taxa de pagamentos irregulares estão destacadas em vermelho.
Tabela 2: Valores pagos de forma potencialmente indevida e restituição de valores por tipologia.
	Tipologia
	Pagamentos Possivelmente Indevidos (R$) 
	 Taxa de Pagamentos Indevidos 
	 Valor já restituído (R$) 
	 Taxa de Recuperação 

	CRED01 - Divergências
	 93.879,00 
	0,0003%
	 1.881,00 
	2,0036%

	CRED03 - Múltiplos Vínculos
	 16.961.266,00 
	0,0586%
	 163.631,00 
	0,9647%

	CRED04 - Total de dias pagos incompatível com o limite no mês
	 35.114.891,00 
	0,1212%
	 33.696.661,00 
	95,9612%

	TPL01 - Servidores federais de órgãos não SIAPE
	 2.591.462,00 
	0,0089%
	 41.015,00 
	1,5827%

	TPL02 - Servidores federais ativos de órgãos SIAPE
	 1.971.706,00 
	0,0068%
	 139.782,00 
	7,0894%

	TPL03 - Servidores federais inativos de órgãos SIAPE
	 28.808,00 
	0,0001%
	 745,00 
	2,5861%

	TPL04 - Servidores estaduais ou municipais
	 43.969.821,00 
	0,1518%
	 2.605.779,00 
	5,9263%

	TPL05 - Benefícios previdenciários
	 107.898.982,00 
	0,3725%
	 1.455.140,00 
	1,3486%

	TPL06 - Óbitos antes do acordo
	 271.116,00 
	0,0009%
	 3.166,00 
	1,1678%

	TPL07 - Óbitos depois do acordo
	 15.204.871,00 
	0,0525%
	 78.035,00 
	0,5132%

	TPL08 - Situação CNPJ inválida antes do acordo
	 12.227.023,00 
	0,0422%
	 37.940,00 
	0,3103%

	TPL09 - Situação CNPJ inválida depois do acordo
	 10.945.431,00 
	0,0378%
	 22.215,00 
	0,2030%

	Total
	 247.279.256,00 
	0,8537%
	 38.245.990,00 
	15,4667%

89. Considerando tratar-se de um programa emergencial, implementado em curto prazo, o volume de erros detectados pode ser considerado relativamente baixo. Descontando dos pagamentos potencialmente indevidos o valor já recuperado pela Strab, a taxa de erro corrigida do programa é de 0,72%, valor menor que a observada em outros programas emergenciais.
90. Entretanto, dado o porte do programa, o valor absoluto de pagamentos irregulares acaba sendo representativo. Por esse motivo, faz-se importante a busca por alternativas viáveis de reaver estes valores aos cofres públicos. Contudo, é necessário reconhecer que, após o término do programa, as medidas para forçar a restituição não são triviais, como explanaremos a seguir na análise caso a caso das principais tipologias.
91. A Tabela 2 evidencia que, apesar da alta materialidade, a tipologia CRED04 que trata de pagamentos duplicados por erro de sistema apresenta uma taxa de recuperação bastante elevada (aproximadamente 96%) , indicando que ações corretivas implementadas pelo gestor vêm surtindo efeito, não havendo, portanto, necessidade de proposição de novas medidas saneadoras acerca do tema.
92. As tipologias TPL04 e TPL05 possuem alto volume de pagamentos indevidos e baixa taxa de restituição, merecendo ainda atenção do gestor no sentido de reaver os valores aos cofres públicos.
93. Além da alta materialidade, a tipologia TPL04 foi objeto de deliberação no Acórdão 4073/2020-TCU-Plenário, decorrente do relatório anterior, cujo atendimento precisa ser monitorado.
94. Soma-se às tipologias TPL04 e TPL05 a tipologia TPL02, que, em razão de sua relevância (por tratar de servidores públicos federais) , também foi objeto de deliberação no referido Acordão.
95. Convém ressaltar que as demais tipologias constantes na tabela e não citadas explicitamente nesta sessão, além de apresentarem menor materialidade, já foram objeto de análise em relatórios anteriores, tendo sido identificado que as medidas saneadores cabíveis já haviam sido tomadas pelo gestor, não sendo necessária a proposição de novas deliberações, em observância ao exposto no item 76 deste relatório.
96. Passemos, então à análise das tipologias TPL02, TPL04 e TPL05.
Detalhamento das Tipologias -Monitoramento e Achados
97. Tipologia TPL02- SIAPE-ATIVOS
Objetivo
98. Identificar a existência de requerimentos do BEm para servidores ativos de órgãos ou entidades federais que usem o Siape.
Metodologia
99. Cruzamento entre os dados do acordo (LAYOUT DADOS) , os dados de pagamentos (LAYOUT BANCOS) , a base de dados BD_PESSOAL_SIAPE (base consolidada no TCU a partir de dados do Siape) e batimento com o retorno dos bancos (RET_BANCOS) . Campos de cruzamento entre as bases: [Número do Requerimento] e [CPF]. Contempla apenas servidores ativos. Exclui pensionistas e servidores excluídos (deixaram o serviço público) . Considera apenas servidores informados nas folhas de pagamento a partir de janeiro de 2020.
Fundamentação Legal
100. Lei 14.020/2020, art. 6º, § 2º, inciso I e inciso II, alínea a.
Quantidade de indícios e devolução de valores indevidos:
101. Conforme apresentado na Figura 5, o volume de pagamentos referente a esta tipologia apresentou picos em junho, agosto e novembro.
102. Em relação à recuperação de valores pagos indevidamente, notou-se resultado acima da média, quando comparado com outras tipologias, nos meses de junho e agosto, indicando que esta é uma tipologia com bom potencial de recuperação.
Figura 5: Valor pago em reais referente à tipologia Servidores federais ativos de órgãos Siape.
103. Esta tipologia já foi objeto de análise nos relatórios passados, nos quais ficou evidenciada a falha do sistema concessor na identificação de vínculos com o serviço público, apesar da folha de pagamento dos servidores integrantes do Siape estar disponível para a Dataprev realizar os cruzamentos necessários para evitar os pagamentos indevidos.
104. Considerando ser esta uma tipologia de caráter sensível, uma vez que trata de pagamento indevido de benefício a servidores públicos federais e diante da boa probabilidade de recuperação de valores, considerando a relação que existe entre o beneficiário indevido e a Administração Pública, o TCU, no Acórdão 4073/2020-TCU-Plenário, prolatou a seguinte determinação:
9.2. determinar à Secretaria de Trabalho do Ministério da Economia, com apoio da Dataprev no que couber, com fundamento no art.4º, incisos I e II, da Resolução - TCU 315/2020, que no prazo de 30 (trinta) dias a contar da ciência deste acórdão, informe oficialmente aos órgãos públicos que possuem servidores que tenham recebido valores indevidos referentes à tipologia 'SIAPE-ATIVOS', a lista contendo nome, matrícula do servidor, CPF e montante recebido indevidamente, para que orientem seus servidores a fazerem a devida devolução pelos meios previstos nos normativos do BEm, em observância ao disposto no art.6º, §2º, incisos I e II, alínea 'a' da Lei 14.020/2020;
105. Uma vez que se trata de servidores públicos vinculados ao Poder Executivo, a determinação tinha por objetivo estimular a devolução dos valores percebidos indevidamente por meio de GRU, conforme previsão da regulamentação do BEm.
106. Acerca da determinação, a Strab, por meio de mensagem eletrônica (peças 105 a 115) , apresentou evidências de que encaminhou a relação de servidores que receberam valores indevidos aos respectivos órgãos.
107. Entretanto, dado o baixo volume de devoluções, especialmente em relação aos valores pagos a partir de setembro de 2020, conforme evidencia o gráfico, ainda não houve tempo hábil para que a medida apresente efeitos concretos.
108. Assim sendo, considerando que a Administração já adotou ações iniciais no sentido de cumprir determinação do TCU, sem, contudo, haver transcorrido o tempo necessário para que os efeitos das ações sejam percebidos, a equipe de fiscalização posiciona-se por considerar a determinação 9.2 em atendimento, para que possa retomar o monitoramento da devolução dos valores indevidos relativos à TPL02- SIAPE-ATIVOS em momento oportuno.
Proposta de deliberação:
109. Ante o exposto, considerando que o gestor já adotou ações no sentido de atender a determinação 9.2 do Acórdão 4073/2020-TCU-Plenário, sem que, contudo, haja transcorrido o tempo necessário para que os efeitos das ações sejam percebidos, propõe-se considerar a determinação referente à tipologia SIAPE-ATIVOS 'em atendimento', de modo que o monitoramento seja retomado em momento oportuno.
110. Tipologia TPL04- ESTADOS-MUNICIPIOS
Objetivo
111. Identificar a existência de requerimentos do BEm para servidores de órgãos públicos estaduais ou municipais.
Metodologia
112. Cruzamento entre os dados do acordo (LAYOUT DADOS) , os dados de pagamentos (LAYOUT BANCOS) , e a base de dados BD_PESSOAL_ESTADO_MUNICIPIO (base consolidada no TCU a partir de coletados junto a Tribunais de Contas parceiros de Estados e Municípios) e batimento com o retorno dos bancos (RET_BANCOS) . Campos de cruzamento entre as bases: [Número do Requerimento] e [CPF]. Contempla apenas servidores ativos e inativos. Exclui pensionistas e servidores excluídos (deixaram o serviço público) . Considera apenas servidores informados em folhas de pagamento referente ao ano de 2020 (a partir de janeiro/2020) .
Fundamentação Legal
113. Lei 14.020/2020, art. 6º, § 2º, inciso I e inciso II, alínea a.
Quantidade de indícios e devolução de valores indevidos:
114. Conforme apresentado na Figura 6, o volume de pagamentos referente a esta tipologia apresentou picos em junho e agosto, com redução a partir de setembro, mas ainda apresentando valores elevados, acima de três milhões de reais ao mês.
Figura 6: Valor pago em reais referente à tipologia Servidores de estados e municípios.
115. Nos dois meses de pico, percebe-se esforço dos gestores no sentido de reaver os valores pagos indevidamente, com devolução acima de um milhão de reais ao mês. Entretanto, este resultado não se repetiu nos outros meses, nos quais se nota nível de devolução muito baixo.
116. Esta tipologia já foi objeto de análise nos relatórios anteriores. Por ocasião da apresentação dos comentários do gestor do primeiro relatório do acompanhamento, acerca da tipologia SERVIDORES-ESTADOS-MUNICIPIOS, o gestor informou que fazia a verificação de vínculos com o serviço público de estados e municípios por meio da Rais, mas, mesmo atualizando a Rais para 2019, não conseguiu localizar os vínculos identificados pelo TCU.
117. A Rais é uma base declaratória e trabalhos anteriores da Fiscalização Contínua de Benefícios Trabalhistas já haviam identificado subdeclaração na Rais por parte de estados e municípios.
118. Em função da fragilidade da Rais para fins de validação de concessão de benefícios, no item 106 de seu voto que embasou o Acórdão 2025/2020-TCU-Plenário, o relator do processo, Min. Bruno Dantas, assim se posicionou:
106. Como pontuei acima, entendo que o compartilhamento das bases de dados públicas deve ser incrementado ao máximo para que o Estado Brasileiro possa ter melhores condições de planejamento, controle e tomada de decisões. Nesse sentido, endosso que seja verificada a possibilidade de compartilhamento da base de dados PESSOAL-ESTADOS-MUNICÍPIOS com a Secretaria de Trabalho do Ministério da Economia, nos termos disciplinados pela Portaria TCU 102/2020.
119. Em atendimento à mencionada observação, em 1º/10/2020, a extinta SecexTrabalho, com anuência da Sefip (peça 70) , unidade do TCU curadora da base BD_PESSOAL_ESTADO_MUNICIPIO nos termos da Portaria TCU 102/2020, colocou à disposição da Strab extração da mesma base que utiliza na sua tipologia, conforme troca de mensagens eletrônicas à peça 117.
120. Considerando a disponibilização do arquivo, na sequência do acompanhamento, o TCU, por meio do Acórdão 4073/2020-TCU-Plenário, item 9.4, recomendou à Strab que incorporasse a base de dados BD_PESSOAL_ESTADO_MUNICIPIO no sistema ARBEm, para mitigar o risco de pagamentos indevidos a servidores de estados e munícipios da seguinte forma:
9.4. recomendar à Secretaria de Trabalho do Ministério da Economia, com apoio da Dataprev no que couber, com fundamento no art. 11 da Resolução-TCU 315/2020, que utilize os dados acerca de servidores estatuais e municipais disponibilizados pelo TCU para aprimorar o ARBEm, de modo a evitar futuros pagamentos potencialmente irregulares como os detectados pela tipologia 'TPL04-ESTADOS-MUNICIPIOS'.
121. Em resposta à diligência feita pela equipe de fiscalização sobre a implementação das deliberações do Acordão 4.073/2020-P, a Strab informou, por meio da peça 105, que, no mesmo dia que recebeu a base de dados com os servidores de estados e municípios (1º/10/2020) , a encaminhou para providências da Dataprev. Entretanto, não foram apresentadas evidências de que a empresa tenha de fato implementado regras a esse respeito.
122. A manutenção dos indícios em patamares ainda elevados após o fornecimento da base, é indício de que as ações adotadas não foram concretizadas. Desta forma, a equipe de fiscalização não encontrou elementos para posicionar-se pelo atendimento o item 9.4 do Acórdão 4073/2020-TCU-Plenário.
123. Contudo, com o término do programa, a medida proposta perdeu sua eficácia, uma vez não mais haverá pagamentos do benefício emergencial. Assim sendo, o posicionamento da equipe é por considerar o item 9.4 do Acórdão 4073/2020-TCU-Plenário, 'sem efeito' por perda do objeto.
124. Entretanto, como o volume de pagamentos possivelmente irregulares e ainda não devolvidos aos cofres públicos é elevado, faz-se necessário buscar alternativas viáveis para reaver estes recursos.
125. Considerando o encerramento dos pagamentos de parcelas do BEm e o consequente fim da possibilidade de recuperação por retenção de parcelas futuras, entende-se que a recuperação destes valores não seja tarefa trivial. Diferente do caso da tipologia dos servidores federais contemplados pelo Siape (TPL02) , na qual existe uma relação entre o ente pagador do benefício (a União) e beneficiário (servidor público federal) , no caso da tipologia referente aos servidores estaduais e municipais, essa relação inexiste.
126. Adicionalmente, a cobrança por meios judiciais pode ser muito custosa e não lograr o resultado almejado. Por outro lado, o sistema de benefícios trabalhistas contempla mecanismos de notificação de irregularidades, recursos de recuperação de pagamentos indevidos por compensação entre outras funcionalidades que estão à disposição da Strab, tendo, portanto, aquela secretaria melhor condições de avaliar as alternativas para reaver os recursos pagos indevidamente no futuro.
127. Para estes casos, a Resolução -TCU 315/2020, que dispõe sobre a elaboração de deliberações que contemplem medidas a serem tomadas pelas unidades jurisdicionadas no âmbito do Tribunal de Contas da União, estabelece em seu Art. 7º (grifos nossos) :
'§ 3º Excepcionalmente, no caso de situações em que a implementação das providências imediatas necessárias para prevenir ou corrigir irregularidade, ou remover seus efeitos, não seja factível, a unidade técnica instrutiva poderá propor determinação, desde que devidamente fundamentadas as razões que justifiquem a necessidade da adoção da medida e consideradas as razões apresentadas pelo gestor, nos termos do art. 14 desta Resolução, visando:
 (...) 
IV - ¿análise de viabilidade de alternativas de gestão;
 (...) '
128. Assim sendo, considerando a impossibilidade de adoção de medidas imediatas para a recuperação dos valores pagos indevidamente, ao mesmo tempo levando em conta a importância de tentar reaver tais valores e, mais importante, evitar que tais pagamentos indevidos voltem a ocorrer em políticas públicas similares ao BEm no futuro, a equipe de fiscalização propõe determinar que a própria Strab identifique e implemente, por meio de uma análise de viabilidade, dentre as opções disponíveis, aquela que, se viável, apresente a melhor relação custo-benefício com vistas a reaver os pagamentos indevidos referentes à tipologia TPL04- ESTADOS-MUNICIPIOS e evitar a repetição de tais irregularidades em políticas públicas similares que venham a ser implementadas no futuro.
Proposta de deliberação:
129. Ante o exposto, referente a tipologia TPL04- ESTADOS-MUNICIPIOS, a equipe de fiscalização propõe:
130. Considerar sem efeito a recomendação 9.4 do Acórdão 4073/2020-TCU-Plenário, por perda de objeto.
131. Determinar à Strab, com fundamento no art. 7, § 3º, inc. IV, da Resolução-TCU 315/2020 que, no prazo de 90 dias a contar da ciência da decisão, realize e apresente ao TCU a análise de viabilidade de alternativas para reaver os pagamentos indevidos referentes à tipologia TPL04-ESTADOS-MUNICIPIOS e para evitar que tais pagamentos indevidos voltem a ocorrer em políticas públicas similares que venham a ser implementadas no futuro.
132. Tipologia TPL05- MACICA
Objetivo
133. Identificar a existência de requerimentos do BEm para titulares de benefícios previdenciários incompatíveis.
Metodologia
134. Cruzamento entre os dados do acordo (LAYOUT DADOS) , os dados de pagamentos (LAYOUT BANCOS) , e a base de dados BD_MACICA (base consolidada no TCU a partir de dados da MACICA coletados junto ao INSS) e batimento com o retorno dos bancos (RET_BANCOS) . Campos de cruzamento entre as bases: [Número do Requerimento] e [CPF]. Contempla a MACICA a partir de abril/2020. Exclui pensões e AUXÍLIO ACIDENTE, inclusive pensão alimentícia. Espécies excluídas: (1, 2, 3, 15, 19, 21, 22, 23, 24, 25, 26, 27, 28, 29, 36, 55, 59, 84, 90, 93, 94, 95, 99) . Considera apenas benefícios sem data de cessação ou com data de cessação posterior à data do acordo do BEm.
Fundamentação Legal
135. Lei 14.020/2020, art. 6º, § 2º, inciso II, alínea a.
Quantidade de Indícios
136. Conforme apresentado na Figura 7, o volume de pagamentos referente a esta tipologia é bastante representativo, com pico de ocorrências entre junho e agosto de 2020.
Figura 7: Valor pago em reais referente à tipologia TPL05 - Benefícios Previdenciários.
137. Pela figura é possível também notar que a ação do gestor motivada pelo compartilhamento das tipologias geradas pelo TCU conseguiu conter razoavelmente o volume de indícios, especialmente a partir de setembro de 2020.
138. Cumpre observar que nos meses de pico houve pequena movimentação, no sentido da recuperação de valores, fato que não se notou com a mesma intensidade nos outros meses.
139. Esta tipologia foi objeto de análise nos relatórios anteriores, nos quais restou clara a existência de problemas, mas, por outro lado, ficou evidenciada a ação do gestor e da Dataprev no sentido de conter as ocorrências, como se percebe na queda acentuada que houve a partir de setembro.
140. Assim como na tipologia anterior, considerando o encerramento dos pagamentos de parcelas do BEm e o consequente fim da possibilidade de recuperação por retenção de parcelas futuras, é clara a dificuldade inerente à recuperação dos valores pagos indevidamente.
141. No caso desta tipologia, que se refere ao pagamento de parcelas de BEm de forma concomitante com benefícios previdenciários do INSS, a dificuldade reside no fato de que, apesar de ambos os pagadores (Ministério da Economia e INSS) serem da esfera federal, esses benefícios correspondem, quase sempre, a verbas alimentícias, que não podem ser retidas.
142. Assim como na tipologia anterior, a cobrança por meios judiciais não apresenta bom custo-benefício e as alternativas de recuperação, provavelmente por meio do sistema de benefícios trabalhistas com seus mecanismos de notificação de irregularidades, recursos de recuperação de pagamentos indevidos por compensação entre outras funcionalidades sob gestão da Strab, aparece com sendo uma opção com maiores chances de viabilidade.
143. Assim sendo, diante da impossibilidade de adoção de providências imediatas para reaver os valores pagos indevidamente e considerando que a Strab reúne as melhores condições de avaliar as alternativas para recuperação dos recursos no futuro, também para esta tipologia, aplica-se, como detalhado anteriormente, o art. 7, § 3º, inc. IV, da Resolução-TCU 315/2020.
144. Por fim, considerando a impossibilidade de adoção de medidas imediatas para a recuperação dos valores pagos indevidamente, ao mesmo tempo levando em conta a importância de tentar reaver tais valores e, mais importante, evitar que tais pagamentos indevidos voltem a ocorrer em políticas públicas similares ao BEm no futuro, a equipe de fiscalização propõe determinar que a própria Strab identifique e implemente, por meio de uma análise de viabilidade, dentre as opções disponíveis, aquela que, se viável, apresente a melhor relação custo-benefício com vistas a reaver os pagamentos indevidos referentes à tipologia TPL05-MACICA e evitar a repetição de tais irregularidades em políticas públicas similares que venham a ser implementadas no futuro.
Proposta de Deliberação
145. Ante o exposto, considerando o término do programa e que ainda existe um volume significativo de recursos a serem restituídos referente a tipologia TPL05- MACICA, a equipe de fiscalização propõe:
146. Determinar à Strab, com fundamento no art. 7, § 3º, inc. IV, da Resolução-TCU 315/2020 que, no prazo de 90 dias a contar da ciência da decisão, realize e apresente ao TCU a análise de viabilidade de alternativas para reaver os pagamentos indevidos referentes à tipologia TPL05-MACICA e para evitar que tais pagamentos indevidos voltem a ocorrer em políticas públicas similares que venham a ser implementadas no futuro.
Comentários do Gestor
147. O gestor foi notificado das propostas de deliberação preliminares elaboradas pela equipe de fiscalização por meio do ofício 9543/2021-TCU/Seproc (peça 112) e encaminhou sua manifestação a esse respeito por meio do despacho à peça 127.
148. Em seus comentários o gestor informou estar de acordo com todas as propostas formuladas, inclusive as referentes ao monitoramento das deliberações anteriores, sem fazer qualquer ressalva, não havendo, portanto, necessidade ajustes nas proposições elaboradas.
149. Deste modo, a equipe de fiscalização mantém integralmente todas as suas propostas, conforme formulado inicialmente.
Conclusão
Avaliação Geral do Programa
150. De forma geral, constatou-se que o benefício emergencial exerceu importante papel na preservação dos empregos, no contexto da adoção de diversas medidas sanitárias relativas à pandemia de Covid-19, as quais levaram à grande desorganização dos fatores produtivos.
151. De fato, a MP 936/2020 foi editada no dia 1º de abril e, ao final de sete meses, mais de 9,4 milhões de pessoas já haviam recebido o Benefício Emergencial (BEm) , o que demonstra uma atuação célere por parte do Ministério da Economia, da Dataprev e dos agentes financeiros envolvidos.
152. Em relação à cobertura do BEm, durante a vigência do programa foram processados 19,9 milhões de acordos, dos quais 93,6% foram habilitados (ou seja, foram efetivamente pagos) . Foram beneficiados 9,5 milhões de pessoas e executados R$ 33,5 bilhões (correspondente a aproximadamente 65% do total previsto no orçamento) .
153. Em que pese o nível de execução orçamentária do programa ter ficado abaixo do esperado, com relação à efetividade do programa, conforme análise gráfica apresentada na seção Visão Geral do Objeto, a partir da comparação entre o Benefício Emergencial e o Seguro-Desemprego, existem indicativos de o BEm contribuiu para a contenção dos impactos da pandemia sobre o mercado de trabalho brasileiro.
154. Em relação à eficiência da gestão do BEm, cumpre destacar que, mesmo considerando o curto espaço de tempo para implementação do programa, a taxa de pagamentos indevidos detectados e não recuperados após o fim dos pagamentos é de 0,72%, valor que pode ser considerado relativamente baixo, servindo de indicador da qualidade da gestão.
155. Outra conclusão geral a que se chega com esse acompanhamento é que a recuperação de valores pagos indevidamente, especialmente após o término do programa, é muito difícil, sendo, portanto, fundamental o aproveitamento das lições aprendidas com as tipologias aqui desenvolvidas em programas similares futuros, desde o início, de modo a evitar os pagamentos impróprios.
156. Tais lições envolvem, entre outras, o amplo compartilhamento de bases de dados entre os órgãos da administração, como destacado pelo Min. Bruno Dantas em seu voto relativo ao primeiro relatório, inclusive entre diferentes esferas da Administração e agilidade na implementação de das regras de controle de risco baseadas em análise de dados.
157. Com relação à efetividade final do programa deve-se considerar o comportamento do mercado de trabalho e os reflexos no Seguro-Desemprego após o término da vigência do programa. É de suma importância acompanhar se a retomada da economia após o término do BEm será suficiente para manter o nível de emprego atual ou se haverá excesso de demissões com reflexo no Seguro-Desemprego, comprometendo a efetividade do programa.
Resultados do Acompanhamento
158. Em relação aos resultados do presente acompanhamento, é importante ressaltar o alto grau de efetividade que se observou na ação de controle, especialmente no que tange à mitigação de riscos de pagamentos indevidos. Cumpre destacar as palavras do gestor do programa, encaminhas por ocasião da apresentação dos comentários do gestor relativos ao segundo relatório parcial (peça 80, p. 3) :
' (...) , cabe mencionar o diferenciado clima de cooperação e ampla transparência, que foi adotado desde o início do acompanhamento, vem pautando todas as interações ocorridas e propicia a ambas as partes e principalmente aos interesses da sociedade, que todos representamos, os melhores benefícios que esta conduta responsável e republicana pode prover à gestão das políticas públicas.
Este ciclo virtuoso se materializa, por um lado, no amplo e imediato acesso dado ao TCU pela SPPT, a todas as bases de dados, informações e regras aplicadas ao Programa; e por outro, na oferta pelo Tribunal à SPPT de profundas análises de riscos e de tipologias que foram validadas e incorporadas aos processos de antifraude do Programa, com o objetivo de aprimorar a gestão de riscos e combater todas as possibilidades de materialização dos eventos de inclusão ou exclusão indevidas de beneficiários.'
159. De fato, ao adotar a abordagem ágil na gestão das atividades da presente ação de controle, obteve-se maior aproximação e facilidade de troca de informações com o gestor.
160. O uso intensivo de análise de dados pela equipe de fiscalização, materializado na elaboração das tipologias descritas nos três relatórios do acompanhamento, possibilitou a rápida identificação de riscos e compartilhamento dos indícios de irregularidade com o gestor.
161. O gestor, por sua vez, se mostrou empenhado em rapidamente incorporar as críticas formuladas nas tipologias ao sistema de concessão do BEm, resultando em benefícios concretos e mensuráveis com a interrupção dos pagamentos indevidos.
Análise das Questões de Auditoria
162. Apresenta-se, a seguir, a avaliação final do programa em relação às questões de auditoria.
Questão 1 - O Programa contém mecanismos de controle implementados de forma a evitar gargalos e fraudes na execução?
163. Considerando o volume de recursos pagos em relação aos indícios de irregularidades identificados e a evolução dos controles ao longo do programa, não existem elementos para afirmar que os mecanismos de controle do programa tenham sido inadequados, dadas as restrições.
164. Em função do pouco tempo disponível para a entrada em operação do programa, como já analisado na seção relativa às tipologias deste e dos relatórios anteriores, os acordos do BEm começaram a ser processados sem alguns dos controles necessários estarem devidamente implementados.
165. Isso se refletiu no montante de achados das tipologias observados nos primeiros meses de operação. Contudo, os gestores do programa se mostraram receptivos às observações feitas pela equipe de auditoria, em especial àquelas embasadas por dados obtidos das tipologias. Como resultado, o montante de achados foi reduzindo sistematicamente ao longo do programa.
166. Adicionalmente, o gestor adotou medidas para reaver os valores pagos indevidamente, com resultados já expressivos em relação aos pagamentos duplicados (CRED-04) conforme detalhado na Tabela 2.
167. Acerca das exclusões indevidas, a implementação do módulo de recursos, como se constatou no segundo relatório do acompanhamento, se mostrou eficaz na mitigação de riscos de exclusões indevidas.
168. Entretanto, ainda existe um montante significativo de pagamentos que justifica a realização de estudos no sentido tentar viabilizar a sua devolução aos cofres públicos.
Questão 2 - As formas de divulgação e transparência das informações do Programa são suficientes para garantir aos beneficiários o acesso adequado aos dados do programa e para a sociedade em geral?
169. Sim. Conforme evidenciado nos três relatórios deste acompanhamento, a elevada quantidade de trabalhadores beneficiados pelo programa (superior a 9 milhões de pessoas) indica que as formas da divulgação das informações do programa foram satisfatórias.
Benefícios do Controle
170. É possível estimar, em termos monetários, o benefício da presente ação de controle referente aos indícios de irregularidade identificados pelas tipologias, considerando os seguintes valores:
· a redução no montante de pagamentos irregulares referentes às tipologias, a partir do momento em que o gestor começou a incorporar as verificações recomendadas pela equipe de fiscalização nos controles do programa;
· devoluções efetivas dos valores pagos indevidamente;
· valores ainda passíveis de devolução a partir de ações do gestor (devoluções potenciais) .
Redução do montante de pagamentos irregulares
171. A Figura 8 apresenta, mês a mês, o volume de pagamentos irregulares observado em contraposição ao benefício apurado com a incorporação das tipologias ao sistema de controle do bem.
172. Conforme a figura, é possível apurar um benefício com a redução dos pagamentos irregulares após a implementação das tipologias pelo gestor no total de R$ 160 milhões.
Figura 8: Redução no montante de pagamentos irregulares
Devolução efetiva de pagamentos irregulares
173. A Tabela 2 (pág. 21) detalha o montante pago de forma irregular e o valor restituído referente às tipologias.
174. Pela tabela, o total de benefício apurado com a devolução de pagamentos irregulares foi de R$ 38 milhões.
Pagamentos irregulares a restituir
175. Para cálculo do potencial de devolução de parcelas irregulares referentes às restituições ainda não efetivadas, consideraremos apenas as tipologias para as quais, devido à sua materialidade ou seu potencial de recuperação, foram apresentadas propostas de medidas a serem adotas pelos gestores, conforme a Tabela 3.
Tabela 3: Potencial estimado de devolução de pagamentos irregulares
	Tipologia
	Pagamentos impróprios (R$) 
	Valor já recuperado (R$) 
	A recuperar (R$) 

	TPL02 - Servidores federais ativos de órgãos SIAPE
	 1.971.706 
	 139.782 
	 1.831.924 

	TPL04 - Servidores estaduais ou municipais
	 43.969.821 
	 2.605.779 
	 41.364.042 

	TPL05 - Benefícios previdenciários
	 107.898.982
	 1.455.140 
	 106.443.842 

	Total
	 153.840.509 
	 4.200.701 
	 149.639.808 

Total do benefício de controle
176. O benefício de controle do presente acompanhamento é totalizado na Tabela 4 .
Tabela 4: Totalização do benefício de controle
	Tipo do Benefício 
	 Valor (R$) 

	 Redução de pagamentos irregulares mês a mês 
	 159.985.806 

	 Pagamentos irregulares já devolvidos 
	 38.245.990 

	 Valores a recuperar 
	 149.639.808 

	 Total 
	 347.871.604,00 

Sumário das Deliberações Propostas e do Monitoramento
177. A Tabela 5 sumariza as deliberações propostas no presente relatório.
Tabela 5: Consolidação das propostas de deliberação
		Tipo
	Deliberação Proposta

	Tipologia TPL04- ESTADOS-MUNICIPIOS
	Determinação
	Determinar à Strab, com fundamento no art. 7, § 3º, inc. IV, da Resolução-TCU 315/2020 que, no prazo de 90 dias a contar da ciência da decisão, realize e apresente ao TCU a análise de viabilidade de alternativas para reaver os pagamentos indevidos referentes à tipologia TPL04-ESTADOS-MUNICIPIOS e para evitar que tais pagamentos indevidos voltem a ocorrer em políticas públicas similares que venham a ser implementadas no futuro.

	Tipologia TPL05-MACICA
	Determinação
	Determinar à Strab, com fundamento no art. 7, § 3º, inc. IV, da Resolução-TCU 315/2020 que, no prazo de 90 dias a contar da ciência da decisão, realize e apresente ao TCU a análise de viabilidade de alternativas para reaver os pagamentos indevidos referentes à tipologia TPL05-MACICA e para evitar que tais pagamentos indevidos voltem a ocorrer em políticas públicas similares que venham a ser implementadas no futuro.

178. A Tabela 6 apresenta as conclusões acerca dos itens dos Acórdão 2025/2020-TCU-Plenário monitorados no presente relatório.
Tabela 6: Consolidação das conclusões acerca dos itens monitorados dos Acórdão 4073/2020-TCU-Plenário
	Acórdão
	Item
	Referência
	Tipo
	Situação proposta

	40.73/2020-P
	9.2
	Tipologia TPL02 - SIAPE-ATIVOS
	Determinação
	Em atendimento

	4.073/2020-P
	9.4
	Tipologia TPL04-ESTADOS-MUNICIPIOS
	Recomendação
	Tornar sem efeito (perda de objeto) 

	2.025/2020-P
	9.3.5
	Transparência - Página eletrônica principal
	Recomendação
	Tornar sem efeito (perda de objeto) 

Proposta de Encaminhamento
179. Ante o exposto, submetem-se os autos a consideração superior, propondo:
I - Informar à Comissão Mista Especial do Congresso Nacional de acompanhamento das medidas relacionadas ao coronavírus que o Tribunal de Contas da União avaliou a implementação no período de 1º/4/2020 a 31/12/2020 do Benefício Emergencial instituído pela MP 936/2020 (convertida na Lei 14.020/2020) e concluiu que:
a) foram executados no total R$ 33,4 bilhões (correspondente a 64,7% do total previsto no orçamento) ;
b) existem indicativos de que o programa atingiu seus objetivos no diz respeito à redução parcial dos efeitos da pandemia sob o mercado formal de trabalho com a contenção da tendência de alta sistemática no número de demissões;
c) considerando a implantação do programa em caráter emergencial, existem indicativos de que a gestão dos pagamentos foi relativamente eficiente, com taxa de pagamentos indevidos detectados de apenas 0,72%;
d) a metodologia adotada na fiscalização se mostrou efetiva e muitos dos riscos apontados pelo TCU já foram tratados pela Secretaria do Trabalho do Ministério da Economia, mesmo antes da conclusão do processo de acompanhamento.
II - Informar à Câmara dos Deputados, ao Senado Federal, ao Gabinete Integrado de Acompanhamento à Epidemia do Coronavírus-19 (GIAC-COVID-19, coordenado pela Procuradoria-Geral da República) , à Empresa Brasileira de Tecnologia e Informações da Previdência Social - Dataprev e à Secretaria do Trabalho do Ministério da Economia do acórdão que vier a ser proferido, destacando que o relatório e o voto que fundamentam a deliberação ora encaminhada podem ser acessados por meio do endereço eletrônico www.tcu.gov.br/acordao;
III - Determinar à Secretaria de Trabalho do Ministério da Economia, com fundamento no art. 7, § 3º, inc. IV, da Resolução-TCU 315/2020 que, no prazo de 90 dias a contar da ciência da decisão, realize e apresente ao TCU a análise de viabilidade de alternativas para reaver os pagamentos indevidos referentes às tipologias TPL04-ESTADOS-MUNICIPIOS e TPL05-MACICA e evitar que tais pagamentos indevidos voltem a ocorrer em políticas públicas similares que venham a ser implementadas no futuro.
IV - em relação ao monitoramento das deliberações anteriores realizadas no presente acompanhamento:
a) tornar sem efeito, por perda do objeto, os itens 9.4 do Acórdão 4.073/2020-P e 9.3.5 do Acórdão 2.025/2020-P;
b) considerar em atendimento, com vistas à continuidade do monitoramento, o item 9.2 do Acórdão 4.073/2020-P.
IV - Informar à Câmara dos Deputados, ao Senado Federal, ao Gabinete Integrado de Acompanhamento à Epidemia do Coronavírus-19 (GIAC-COVID-19, coordenado pela Procuradoria-Geral da República) , à Empresa Brasileira de Tecnologia e Informações da Previdência Social - Dataprev e à Secretaria do Trabalho do Ministério da Economia do acórdão que vier a ser proferido, destacando que o relatório e o voto que fundamentam a deliberação ora encaminhada podem ser acessados por meio do endereço eletrônico www.tcu.gov.br/acordao;
V - Autorizar a divulgação do Relatório de Acompanhamento no sítio eletrônico do Tribunal;
VI - Encerrar o presente acompanhamento por cumprimento do seu objetivo."
É o relatório.
TPL04 - Servidores estaduais ou municipais - Total Restituído	2020/12	2020/11	2020/10	2020/09	2020/08	2020/07	2020/06	2020/05	1401.08	4236.31	10244.45	25538.52	1130949.7	36473.44	1341024.92	55419.61	TPL04 - Servidores estaduais ou municipais - Total pago	2020/12	2020/11	2020/10	2020/09	2020/08	2020/07	2020/06	2020/05	3313145	4158128	3504141	3963842	10730612	5910129	9505252	2051349	TPL05 - Benefícios previdenciários - Total Restituído	2020/12	2020/11	2020/10	2020/09	2020/08	2020/07	2020/06	2020/05	46325.46	123790.14	76064.79	75808.35	489477.28	205222.98	350330.63	180854.01	TPL05 - Benefícios previdenciários - Total pago	2020/12	2020/11	2020/10	2020/09	2020/08	2020/07	2020/06	2020/05	7496190	9966392	9029257	11843204	20371912	25449000	24260386	12224412	Benefício do Acompanhamento
 Pagamentos irregulares 	2020/05	2020/06	2020/07	2020/08	2020/09	2020/10	2020/11	2020/12	28894268	55492378	46732789	40623478	22348518	21526903	23185840	18550934	Benefício Efetivo	2020/05	2020/06	2020/07	2020/08	2020/09	2020/10	2020/11	2020/12	0	0	8759589	14868900	33143860	33965475	32306538	36941444	Situação dos recursos apresentados  
Indeferido	Deferido	Em análise	164117	143678	154072	Total Pago Irregularmente	2020/05	2020/06	2020/07	2020/08	2020/09	2020/10	2020/11	2020/12	28894268	55492378	46732789	40623478	22348518	21526903	23185840	18550934	Total Restituído	2020/05	2020/06	2020/07	2020/08	2020/09	2020/10	2020/11	2020/12	9570059.48000012	13930519.330000402	5712026.930000321	3824787.34000001	1025601.56	3416322.3900000006	605134.82999999984	242636.68999999997	TPL02 - Servidores federais ativos de órgãos SIAPE - Total Restituído	2020/12	2020/11	2020/10	2020/09	2020/08	2020/07	2020/06	2020/05	0	3055.92	2235.99	5500.41	58881.6	465.9	69642.32	0	TPL02 - Servidores federais ativos de órgãos SIAPE - Total pago	2020/12	2020/11	2020/10	2020/09	2020/08	2020/07	2020/06	2020/05	113511	375020	106202	147054	558868	170213	371240	85275

não há.

Não atuou.

ACOMPANHAMENTO DA IMPLEMENTAÇÃO DO PROGRAMA EMERGENCIAL PARA MANUTENÇÃO DO EMPREGO E DA RENDA CRIADO PELA LEI 14.020/2020 EM RESPOSTA À CRISE DO CORONAVÍRUS (COVID-19). MAPEAMENTO E AVALIAÇÃO DE RISCOS PARA EVITAR FRAUDES E OBSTÁCULOS NA EXECUÇÃO. UTILIZAÇÃO DE TIPOLOGIAS E CRUZAMENTO DE DADOS. AÇÕES PARA RECUPERAÇÃO DOS VALORES PAGOS IRREGULARMENTE. ENCAMINHAMENTO DO RELATÓRIO AOS ÓRGÃOS INTERESSADOS. DETERMINAÇÃO. RECOMENDAÇÕES. CIÊNCIA. MONITORAMENTO DA DELIBERAÇÃO.

RELATÓRIO DE ACOMPANHAMENTO (RACOM)

Secretaria de Fiscalização de Integridade de Atos e Pagamentos de Pessoal e de Benefícios Sociais (Sefip).

Trata-se de processo de acompanhamento da implementação do Programa Emergencial de Manutenção do Emprego e da Renda, sob responsabilidade do Ministério da Economia, criado pela MP 936/2020 como parte das medidas adotadas pelo Governo Federal em resposta à crise do Coronavírus (Covid-19) .
2. Nesta oportunidade, submeto à apreciação do Plenário o terceiro relatório de acompanhamento, produzido no âmbito do Programa Especial de Atuação no Enfrentamento da Crise da Covid-19 (Coopera TCU) . 
3. O Programa Emergencial de Manutenção do Emprego e da Renda teve vigência entre 1º/4/2021 e 31/12/2021, período no qual foi pago um auxílio financeiro mensal, denominado Benefício Emergencial de Preservação do Emprego e da Renda (BEm) , aos empregados que formalizaram acordos com seus empregadores para suspensão do contrato de trabalho ou redução proporcional da jornada de trabalho e salário, nos termos da Lei 14.020/2020. 
4. Nos relatórios precedentes, elaborados pela extinta SecexTrabalho, foram apresentados os resultados da atuação concomitante junto aos executores do programa e apontados indícios de pagamentos irregulares potenciais da ordem de 348 milhões de reais, constatados após a aplicação de tipologias criadas pela equipe de auditoria em função dos riscos identificados. 
5. Os arquivos com a totalidade dos indícios de irregularidade constatados foram colocados à disposição da Secretaria do Trabalho do Ministério da Economia ao longo de todo o acompanhamento para análise e providências. Ao longo da implementação do programa, as tipologias desenvolvidas pelo TCU foram incorporadas pelos gestores ao sistema de controle do Benefício Emergencial, resultando na interrupção do pagamento de outras parcelas aos beneficiários irregulares ainda durante a vigência do programa.
6. Neste terceiro relatório, produzido pela Secretaria de Fiscalização de Integridade de Atos e Pagamentos de Pessoal e de Benefícios Sociais (Sefip) , constam as conclusões da fiscalização nas ações de recuperação dos valores pagos indevidamente e o monitoramento das deliberações expedidas nos Acórdão 2025/2020-TCU-Plenário e 4.073/2020-TCU-Plenário.
7. De início, registro que acolho as propostas formuladas pela unidade instrutora, incorporando, em essência, a análise empreendida e suas fundamentações às minhas razões de decidir.
8. Conclui-se deste trabalho que o Benefício Emergencial (BEm) alcançou resultados satisfatórios como resposta imediata do Governo Federal contra o aumento expressivo das demissões observado no início da pandemia, especialmente nos meses de março e abril de 2020. 
9. De acordo com os dados consolidados no painel de acompanhamento das ações de preservação de emprego e renda publicado pelo TCU (www.tcu.gov.br/paineis/emprego-renda) , entre 1º abril de 2020 e 21 de dezembro de 2020 foram registradas mais de 3,6 milhões de requisições de Seguro-Desemprego.
10. Em paralelo, foram processados no mesmo período 19,9 milhões de acordos de suspensão ou redução de jornada entre empregadores e empregados. 
11. Em resultado, foram executados 33,4 bilhões em auxílio direto a 9,5 milhões de trabalhadores.  
12. A unidade instrutora conclui pela existência de um efeito positivo imediato do Benefício Emergencial na preservação de empregos, ao menos temporária, ressalvando que o Tribunal não analisou os efeitos da pandemia sobre o emprego após o encerramento da vigência do programa.
13. Para uma análise abrangente dos efeitos da pandemia é importante considerar que a lei que instituiu o benefício previu um período de garantia do emprego para os trabalhadores que fizeram o acordo pelo mesmo prazo de vigência do benefício (art. 10, incisos I e II, da Lei 14.020/2020) . Assim sendo, resta aos executores da política avaliar se não ocorrerá um aumento anormal da taxa de desemprego, após a vigência desta garantia, para confirmar a efetividade da medida.
14. Nas etapas anteriores do acompanhamento, o Tribunal analisou como os meios de pagamento, de interposição de recursos e de prestação de contas do benefício emergencial foram disponibilizados. Para isso, foram avaliados os sítios eletrônicos oficiais, a central telefônica 158 e os sistemas e aplicativos do Ministério da Economia e dos agentes operadores do serviço (Banco do Brasil e Caixa Econômica Federal) . A respeito, foram feitas recomendações de melhoria na usabilidade e acessibilidade dos serviços prestados. 
15. Em relação à conformidade do programa, a unidade instrutora apresentou os resultados da revisão dos controles internos executados pela Secretaria do Trabalho e Dataprev ao longo da vigência do programa.
16. A Sefip destaca que houve um pico de ocorrências de pagamentos irregulares em junho de 2020, mês anterior ao compartilhamento das tipologias com a Secretaria do Trabalho, e que, a partir de julho de 2020, mesmo com a manutenção dos níveis de desembolso mensal do programa, iniciou-se uma tendência significativa de queda no volume de irregularidades, com estabilização a partir de setembro, resultado do empenho do gestor em incorporar os algoritmos desenvolvidos pelo TCU no sistema de gestão de riscos do benefício.
17. A Tabela 2 do relatório apresenta a consolidação dos valores pagos com indício de irregularidade e a restituição de valores por tipologia. A taxa de pagamentos indevidos corresponde ao valor indevido apontado pela tipologia em relação ao montante pago pelo programa e a taxa de recuperação corresponde ao valor restituído sobre o volume de pagamentos irregulares.
	Tabela 2: Valores pagos de forma potencialmente indevida e restituição de valores por tipologia.
	Tipologia
	Pagamentos Possivelmente Indevidos (R$) 
	 Taxa de Pagamentos Indevidos 
	 Valor já restituído (R$) 
	 Taxa de Recuperação 

	CRED01 - Divergências
	 93.879,00 
	0,0003%
	 1.881,00 
	2,0036%

	CRED03 - Múltiplos Vínculos
	 16.961.266,00 
	0,0586%
	 163.631,00 
	0,9647%

	CRED04 - Total de dias pagos incompatível com o limite no mês
	 35.114.891,00 
	0,1212%
	 33.696.661,00 
	95,9612%

	TPL01 - Servidores federais de órgãos não SIAPE
	 2.591.462,00 
	0,0089%
	 41.015,00 
	1,5827%

	TPL02 - Servidores federais ativos de órgãos SIAPE
	 1.971.706,00 
	0,0068%
	 139.782,00 
	7,0894%

	TPL03 - Servidores federais inativos de órgãos SIAPE
	 28.808,00 
	0,0001%
	 745,00 
	2,5861%

	TPL04 - Servidores estaduais ou municipais
	 43.969.821,00 
	0,1518%
	 2.605.779,00 
	5,9263%

	TPL05 - Benefícios previdenciários
	 107.898.982,00 
	0,3725%
	 1.455.140,00 
	1,3486%

	TPL06 - Óbitos antes do acordo
	 271.116,00 
	0,0009%
	 3.166,00 
	1,1678%

	TPL07 - Óbitos depois do acordo
	 15.204.871,00 
	0,0525%
	 78.035,00 
	0,5132%

	TPL08 - Situação CNPJ inválida antes do acordo
	 12.227.023,00 
	0,0422%
	 37.940,00 
	0,3103%

	TPL09 - Situação CNPJ inválida depois do acordo
	 10.945.431,00 
	0,0378%
	 22.215,00 
	0,2030%

	Total
	 247.279.256,00 
	0,8537%
	 38.245.990,00 
	15,4667%

18. Considerando tratar-se de um programa emergencial, o volume de erros detectados pode ser considerado baixo. Descontando o valor já recuperado pela Secretaria do Trabalho, a taxa de erro corrigida do programa é de 0,72%.
19. Em conclusão, após análise de materialidade e viabilidade de adoção de medidas simples e de curto prazo para recuperação dos valores pagos indevidamente, a Sefip propõe a continuidade do acompanhamento deste Tribunal nas ações de recuperação relativas às tipologias TPL 02, TPL 04 e TPL 05. 
20. Entretanto, ressalvo a necessidade de intensificar as medidas de recuperação, também em relação aos pagamentos a servidores de órgãos e entidades que não utilizam o SIAPE (TPL1) , o que inclui servidores do poder legislativo, judiciário e empregados públicos. 
21. Os valores pagos a servidores federais de órgãos SIAPE e não-SIAPE, estaduais e municipais e a empregados privados em sobreposição ao pagamento de outros benefícios previdenciários somam aproximadamente 156 milhões de reais, sendo que até o momento somente 2,7% deste montante foi recuperado, conforme detalhado na tabela a seguir.
		Tipologia
	Pagamentos impróprios (R$) 
	Valor já recuperado (R$) 
	A recuperar (R$) 

	TPL01 - Servidores federais de órgãos não SIAPE
	2.591.462,00
	41.015,00
	2.550.447

	TPL02 - Servidores federais ativos de órgãos SIAPE
	               1.971.706 
	                             139.782 
	                    1.831.924 

	TPL04 - Servidores estaduais ou municipais
	             43.969.821 
	                         2.605.779 
	                  41.364.042 

	TPL05 - Benefícios previdenciários
	          107.898.982
	                         1.455.140 
	                106.443.842 

	Total
	          156.431.971 
	                         4.241.716 
	                152.190.255 

22. Quanto aos pagamentos a servidores federais ativos de órgãos e entidades que usam o SIAPE (TPL 02) , a unidade instrutora informa que a Secretaria do Trabalho encaminhou a relação de servidores que receberam valores indevidos aos respectivos órgãos para adoção de providências. Considerando que somente 7% do valor apurado foi recuperado até o fechamento do relatório da unidade instrutora, o Tribunal deve realizar novo monitoramento a fim de acompanhar as ações empreendidas para ressarcimento ao erário. 
23. Em relação às demais tipologias, alinho-me às conclusões da unidade instrutora de que cabe ao próprio gestor realizar e apresentar a este Tribunal uma análise de viabilidade e de custo-benefício das opções de ação disponíveis para recuperar os valores pagos indevidamente, inclusive, conforme abordado anteriormente, em relação à tipologia TPL01. Dessa forma, deve ser incluída determinação nesse sentido. 
24. Por fim, considerando a existência de discussões e projetos de lei em tramitação, a exemplo do Projeto de Lei n° 1058, de 2021, de autoria do Senador Esperidião Amim, buscando a prorrogação do pagamento do Benefício Emergencial de Preservação do Emprego e da Renda, concluo pela continuidade do monitoramento das deliberações pendentes de implementação no âmbito deste processo, até que a unidade instrutora possa avaliar junto ao gabinete do relator a necessidade de nova etapa do acompanhamento. 
	Ante o exposto, voto por que o Tribunal adote o acórdão que ora submeto à deliberação deste Colegiado.
TCU, Sala das Sessões Ministro Luciano Brandão Alves de Souza, em 14 de abril de 2020.
Ministro BRUNO DANTAS 
Relator